【裁判字號】    89,上易,242
【裁判日期】    890815
【裁判案由】    損害賠償
【裁判全文】
臺灣高等法院民事判決    八十九年度上易字第二四二號
      上  訴  人  乙○○
      訴訟代理人  劉同遠  律師
      被  上訴人  甲○○  住嘉.
右當事人間請求損害賠償事件，上訴人對於民國八十九年二月二十九日臺灣臺北地方
法院八十八年訴字第五二七七號第一審判決提起上訴，本院判決如左：
    主    文
上訴駁回。
第二審訴訟費用由上訴人負擔。
    事    實
甲、上訴人方面：
一、聲明：求為判決：
    (一)原判決不利於上訴人部分廢棄。
    (二)右廢棄部分，被上訴人在第一審之訴及假執行之聲請均駁回。
二、陳述：除與原判決記載相同者，茲引用之外，補陳略稱：
    (一)上訴人固然違規迴轉，但於待轉之際，遭被上訴人騎機車於快車道上「追撞」
      致生車禍，被上訴人機車行駛快車道，自應負五分之二以上之肇事責任。
    (二)被上訴人請求醫療費用中有關斌德中醫診所醫療費用新台幣（下同）七千五百
      六十元部分，上訴人願賠償二千七百九十元，其餘四千七百七十元部分之請求
      ，無理由。
    (三)上訴人對於醫療費用在三萬六千九百五十三元，及工作損害之六千三百五十二
      元部分，不爭執。
    (四)精神慰撫金部分，上訴人正服役並無工作能力，且依松山醫院、亞東醫院等整
      形外科醫師均診斷可以整形外科技術輔以復健，被上訴人所受痛苦只是短暫且
      可恢復正常功能，綜合雙方身分、地位及經濟條件，上訴人此部分願賠償五萬
      元。
乙、被上訴人方面：
一、聲明：求為判決：駁回上訴。
二、陳述：除與原判決記載相同者，茲引用之外，補稱：
    (一)病人有選擇醫生之權利，不限於西醫，被上訴人手部受傷，已永久性不能恢復
      ，被上訴人手部迄今仍會酸痛，看中醫係手術後之療養。
    (二)本件車禍之發生，肇因於上訴人初則將自小客車停於慢車道，阻擋被上訴人之
      車行，迫使被上訴人改行快車道，不料上訴人突將自小客車迴轉跨越雙黃線，
      以致碰撞被上訴人之機車肇禍，不能謂被上訴人有違規定或與有過失，本件車
      禍鑑定結果，均認定未發現被上訴人有違規情形，原判決雖認被上訴人應負五
      分之一之肇事責任，尚有未洽，但被上訴人不再爭執。
丙、本院依職權向台灣台北地方法院檢察署調閱台灣台北地方法院（下稱台北地院）
    八十八年交易字第一五○號及本院八十八年交上易字第四九一號上訴人過失傷害
    案刑事偵、審全卷。
    理    由
一、本件被上訴人主張：上訴人於民國（下同）八十七年五月三十一日下午六時二十
    分許，駕駛車牌ＦＳ─六七二三號自用小客車，沿臺北市○○區○○路一段（劃
    有分向限制線）外側車道由東往西方向行駛，途經木柵路一段二五九號「圓滿飯
    店」對面路旁併排暫停，欲迴轉進入該飯店專用停車場之際，適有同向尾隨在後
    ，由伊駕駛之車牌ＬＸＱ─七一八號重機車駛來，以為上訴人所駕駛之自用小客
    車係併排停車，即駕駛重機車欲自該輛小客車左側繞過後繼續直行，上訴人竟疏
    未注意即貿然迴轉跨越分向限制線行駛，以致左後車門與伊所駕駛之重機車車頭
    碰撞，致伊人車倒地，受有右手第四指近端指關節開放性外傷併脫臼骨折及屈伸
    肌斷裂、右手第五掌骨骨折、右手第一指及第五指深部撕裂傷等傷害。上訴人應
    負擔之醫療費用部分明細：(1)台北市立萬芳醫院七千六百九十二元。(2)長庚紀念
    醫院二百元。(3)聖馬爾定醫院一百五十元。(4)斌德中醫診所七千五百六十元。(5)
    國軍八０七總醫院九萬一千六百五十七元，合計醫療費用為十萬七千二百五十九
    元。又伊受傷後共住院二十四天，以伊任自由攝影記者每天報酬一千五百元計，
    工作損失部分應為三萬六千元。又伊因本件車車禍之發生，右手無名指進端指關
    節已強屈成畸形，活動受限，乃無法彌補之缺陷，除造成工作上不便外，精神上
    所受無形之痛苦，難以言盡，故請求非財產上損害賠償金額一百萬元，上訴人共
    應給付一百十四萬三千二百五十九元及法定遲延利息等語（原審判命上訴人應給
    付十九萬八千四百六十元，及自八十八年九月二十三日起至清償日止，按年息百
    分之五計算之利息，而駁回被上訴人其餘之請求，被上訴人對敗訴部分，未聲明
    不服，則該部分業已確定。）。
二、上訴人則辯以：渠固然違規迴轉，但於待轉之際，遭被上訴人騎機車於快車道上
    「追撞」致生車禍，被上訴人機車行駛快車道，自應負五分之二以上之肇事責任
    。渠對醫療費用在三萬六千九百五十三元，及工作損害之六千三百五十二元部分
    ，不爭執。精神慰撫金部分，渠正服役並無工作能力，且依松山醫院、亞東醫院
    等整形外科醫師均診斷可以整形外科技術輔以復健，被上訴人所受痛苦只在短暫
    且可恢復正常功能，綜合雙方身分、地位及經濟條件，渠就此部分願賠償五萬元
    等語。
三、經查，上訴人於八十七年五月三十一日下午六時二十分許，駕駛車牌ＦＳ─六七
    二三號自用小客車，沿臺北市○○區○○路一段（劃有分向限制線）外側車道由
    東往西方向行駛，途經木柵路一段二五九號「圓滿飯店」對面路旁併排暫停，欲
    迴轉進入該飯店專用停車場之際，適有同向尾隨在後，由被上訴人駕駛之車牌Ｌ
    ＸＱ─七一八號重機車駛來，以為上訴人所駕駛之自用小客車係併排停車，即駕
    駛重機車欲自該輛小客車左側繞過後繼續直行。上訴人本應注意在劃有分向限制
    線（雙黃實線）之路段不得迴車，依當時情形又無不能注意情事，上訴人竟疏未
    注意即貿然迴轉跨越分向限制線行駛，以致左後車門與被上訴人所駕駛之重機車
    車頭碰撞，被上訴人車倒地，受有右手第四指近端指關節開放性外傷併脫臼骨折
    及屈伸肌斷裂、右手第五掌骨骨折、右手第一指及第五指深部撕裂傷．．．等傷
    害，業據被上訴人提出診斷證明書（見附民卷第九頁至第十二頁、原審卷第三八
    、三九、本院卷第五九頁）及照片為證（見本院卷第六○、六一頁），並有台北
    市政府文山第一分局刑事案件移送書、國軍八０七總醫院診斷證明書附於偵查卷
    及刑事卷可憑，上訴人亦不否認於上開時點違規迴轉，是上訴人因過失傷害，致
    被上訴人受傷等情，堪以認定。且上訴人刑事部分，業經判處有期徒刑伍月，如
    易科罰金以參佰元折算一日確定，有台北地院八十八年度交易字第一五０號及本
    院八十八年度交上易字第四九一號刑事判決可查，上訴人對此亦不爭執，上訴人
    雖辯稱：渠固然違規迴轉，但於待轉之際，遭被上訴人騎機車於快車道上「追撞
    」致生車禍，被上訴人機車行駛快車道，自應負五分之二以上之肇事責任云云，
    惟查，肇事路段，係劃設有分向限制線，禁止車輛跨越，上訴人違規跨越分向限
    制線左轉，為肇事原因，而被上訴人係沿木柵路一段西向東行駛，尚未發現違規
    情形，有台北市政府交通局車輛行車事故鑑定案件覆議意見書附於台北地院八十
    八年交易字第一五○號卷可查（見該卷第二七、二八頁），是被上訴人並未發現
    違規情形，而上訴人於劃設有分向限制線，禁止車輛跨越之路段，違規跨越分向
    限制線左轉，為肇事原因，則本件車禍之發生，上訴人應負全部之責任，其所辯
    於待轉之際，遭被上訴人騎機車於快車道上「追撞」致生車禍，被上訴人機車行
    駛快車道，自應負五分之二以上之肇事責任云云，尚難憑採。足見上訴人駕駛汽
    車應注意能注意而疏於注意不得在劃有分向限制線之路段迴轉，又疏未注意於左
    轉時先顯示方向燈，而在該劃有分向限制線之路段迴轉，致乘騎機車同向在後隨
    行之被上訴人追撞其車而受傷，既經認定，上訴人對於被上訴人因而所受之損害
    ，自應負賠償責任灼明。
四、被上訴人請求上訴人賠償之各項損害及金額是否允當，爰分別審核論述如下：
  (一)醫療費用部分：被上訴人主張於本件車禍受傷後，計支出醫療費用十萬七千二百
    五十九元，上訴人對醫療費用在三萬六千九百五十三元範圍部分不爭執，僅爭執
    中醫醫療費用其中四千七百七十元部分，及健保負擔部分，茲分述之：
    被上訴人請求上訴人給付台北市立萬芳醫院之醫療費用，計七千六百九十二元
      ，其中七千六百三十二元部分，上訴人無意見，且有被上訴人所提之收據附於
      附民卷可稽（見附民卷第十三頁至第十九頁），則被上訴人於七千六百三十二
      元部分之請求，自屬有據，應予准許，逾此部分之請求，洵屬無據，應予駁回
      。
    上訴人主張被上訴人所提出之斌德中醫診所所出具之醫療費用單（見附民卷第
      五十九頁），只載明：「八十七年九月四日至十月四日，共七次七千五百六十
      元，其中內服藥劑一付一百八十元，共二十六劑四千六百八十元，內服藥粉費
      一日份九十元共三十二日二千八百八十元」，以被上訴人一直在合格醫院診療
      ，並有相當之藥劑服用，實沒有必要到中醫診所，且又無掛號收據，認所請應
      無必要，但考量天下父母心，願就九月四日至十月四日計三十一天每日九十元
      計二千七百九十元部分同意支付，其餘四千七百七十元為無理由云云。查，該
      紙診斷證明書之診斷結果及治療經過欄內載明「右手第四指骨骨折，第五指掌
      骨折，肌腱斷裂，手術後治療」，且該診斷證明書係由斌德中醫診所之診治醫
      師賴惠淳所出具，經已明確表明係治療本件車禍所受之傷害，且衡之常情，關
      於脛骨之病痛，予以西醫治療後，輔以中醫之善後，乃有其需要，且依國軍八
      ○七總醫院附設民眾診療服務處診斷證明書所載「右手無名指近端指關節強屈
      畸形活動受限」（見附民卷第十二頁）、「右手無名指近端指關節永久性強曲
      畸形」（見本院卷第五九頁），是以被上訴人提出由該中醫診所所出具之醫療
      費用七千五百六十元，本院認為屬適當，應予准許。
    被上訴人請求上訴人給付國軍八０七總醫院之醫療費用，共計九萬一千六百五
      十七元，長庚紀念醫院之醫療費用二百元，聖馬爾定醫院之醫療費用一百五十
      元部分；關於國軍八０七總醫院之醫療費用，其中九千三百六十元（見附民卷
      第二一頁之收據）、六千二百四十元（見附民卷第二十五頁之收據），及三千
      三百元（見附民卷第三五頁至第五六頁之收據，各為一百五十元）部分，上訴
      人同意給付，及長庚紀念醫院之醫療費用二百元（見附民卷第五七頁之收據）
      ，聖馬爾定醫院之醫療費用一百五十元（見附民卷第五八頁之收據），上訴人
      亦同意給付，以上合計一萬九千二百五十元，上訴人同意給付，且有被上訴人
      所提之上開醫療費用收據可稽，則被上訴人此部分之請求，自應准許。
    又國軍八０七總醫院之醫療費用收據三萬六千三百六十七元部分（見附民卷第
      二○頁）：保險負擔三萬二千七百三十元，實付三千六百三十七元；附民卷第
      二十二頁之醫療費用收據：應付四百十八元，保險負擔四百十八元；附民卷第
      二十三頁之醫療費用收據：應付三百四十五元，保險負擔三百四十五元；附民
      卷第二十四頁之醫療費用收據：應付四百四十三元，保險負擔四百四十三元；
      附民卷第二十六頁之醫療費用收據：應付三萬六千五百四十三元，保險負擔三
      萬二千八百八十九元，實付三千六百四十四元；附民卷第二十七頁之醫療費用
      收據：應付三百三十元，保險負擔三百三十元；附民卷二十八頁之醫療費用收
      據：應付三百三十元，保險負擔三百三十元；附民卷第二十九、三十頁之醫療
      費用收據：各應付三百九十五元，均由保險負擔三百九十五元；附民卷第三十
      一、三十二、三十三、三十四頁之醫療費用收據：各應付二百零七元，均由保
      險負擔二百零七元，依上述醫療費用收據所載，被上訴人實付金額為七千二百
      八十一元（3,637+3,644=7,281），此部分上訴人不爭執，被上訴人此部分之
      請求，為有理由，應予准許。
    按，對於由保險人負擔之醫療費用部分，被上訴人主張依保險法第一百三十條
      、第一百三十五條準用第一百零三條規定，保險人不得代位行使要保人或受益
      人因保險事故所生對於第三人之請求權可知，被害人縱由保險人支付醫療費，
      乃係繳納保險費之代價，無礙其得向加害人請求賠償之權利，故上訴人除依民
      法侵權行為規定應負之損害賠償責任，對於健保局支付之保險負擔額仍無可免
      責，此為上訴人所爭執。查，全民健康保險法第八十二條規定：「保險對象因
      汽車交通事故，經本保險提供醫療給付者，本保險之保險人得向強制汽車責任
      保險之保險人代位請求該項給付。」，全民健康保險法為保險法之特別法，依
      特別法優於普通法之原則，全民健康保險法第八十二條應優先於保險法第一百
      三十五條、第一百零三條之規定而為適用。從而全民健康保險之被保險人因汽
      車交通事故，經全民健康保險提供醫療給付者，全民健康保險之保險人自得向
      強制汽車責任保險之保險人代位請求該項給付。按保險制度旨在保護被保險人
      ，非為減輕損害事故加害人之責任。保險給付請求權之發生，係以定有支付保
      險費之保險契約為基礎，與因侵權行為所生之損害賠償請求權並非出於同一原
      因。後者之損害賠償請求權，殊不因受領前者之保險給付而喪失，兩者除有保
      險法第五十三條關於代位行使之關係外，不生損益相抵問題，固經最高法院著
      有六十八年台上字四二號判例。該判例係闡述宣示保險法上禁止不當得利原則
      之保險法第五十三條規定。苟被保險人於受有保險之給付時，其侵權行為等損
      害賠償請求權即法定移轉於保險人，此時保險人得代位行使被保險人對於加害
      人之損害賠償請求權時，被保險人即不得再向加害人請求損害賠償。另外，依
      保險法第一百三十五條準用第一百零三條規定，傷害保險之保險人固不得代位
      行使被保險人對於加害人之損害賠償請求權，此係考量人壽保險係定額保險，
      原則上無保險法上不當得利禁止原則的適用。由於全民健保本係醫療保險之性
      質，而醫療保險亦係損害保險之一環，故全民健保給付回歸保險法之不當得利
      禁止原則自亦正確。從而全民健康保險之被保險人因汽車交通事故，經全民健
      康保險提供醫療給付者，全民健康保險之保險人自得向強制汽車責任保險之保
      險人代位請求該項給付。故，一旦被保險人受有全民健保之保險負擔給付（通
      常此部分由醫院與健保局按期清算，被保險人一但看病完畢，健保局即依約給
      付），則全民健康保險被保險人對於加害人之損害賠償請求權亦因而喪失，法
      定移轉至全民健康保險保險人。按，保險人依本法（即強制汽車責任保險法）
      規定給付之保險金，視為加害人或被保險人損害賠償金額之一部，加害人或被
      保險人受賠償請求時，得扣除之，強制汽車責任保險法第三十條定有明文。故
      依該條文，於強制責任險保險金額給付範圍內，加害人或強制汽車責任保險之
      被保險人之損害賠償責任即因而解免，惟此與全民健康保險被保險人之損害賠
      償請求權喪失，係因全民健保法規定代位權行使而為債權之法定移轉，是為兩
      事，仍須辨明（參照最高法院八十八年度台上字第三五三號判決）。故對於被
      上訴人所提出係由保險人所負擔之醫療費用部份，上訴人不同意給付，為有理
      由，被上訴人以前由，認其仍得請求經保險人負擔醫療費部份，為無理由，該
      部分應予駁回。
    綜上，被上訴人就醫療費用部分之請求，於四萬一千七百二十三元（
      7,632+19,250+  7,560+7,281= 41,723）範圍內，為有理由，應予准許，逾此
      部分請求，為無理由，應予駁回。
  (二)工作損害部分：
    被上訴人主張受傷後，共住院二十四天，不能工作，雖提出醫院診斷書為證，然
    其主張任自由攝影記者，每天報酬以一千五百元計，雖另提出服務證明書及在職
    證明書為證；然查，其所提出由商周文化事業股份有限公司所出具之在職證明書
    所載，其到職日係八十八年五月十五日，此係在八十七年五月三十一日本件車禍
    發生後一年之事，自難以此證明被上訴人於因本件車禍受傷之該年度確一直任攝
    影記者職；另據其所提出由台灣立報社所出具之服務證明書所載：「茲證明報社
    員工甲○○於民國八十七年一月五日進入台灣立報社任職攝影記者一職，並於民
    國八十七年七月三十一日離職，任職期間月薪共計壹萬伍仟元整，特此證明。」
    ，可知，縱使該證明書所載屬實，每月一萬五千元之薪水，每日之薪水亦應只有
    五百元，被上訴人稱每天報酬為一千五百元，實非屬實。且若認該服務證明書之
    所載為實在，則被上訴人該年在該報社工作七個月之薪資所得即有十萬五千元，
    然經查被上訴人之父翁正彥八十七年度之綜合所得稅申報資料（見原審卷第二十
    一頁）記載被上訴人於八十七年度於其父翁正彥之綜合所得稅申報書內所申報之
    薪資所得卻只有九萬五千二百八十一元，是被上訴人所提出之前揭服務證明書內
    之所載即非實在，是若以被上訴人在其父翁正彥之綜合所得稅申報書內所申報之
    薪資所得予以計算，則其每月之所得為七千九百四十元，每日之薪資所得則為二
    百六十四元七角，其因本件車禍住院二十四天之工作損失亦只有六千三百五十二
    元（元以下捨去），上訴人對被上訴人此部分之請求，於六千三百五十二元範圍
    不爭執，被上訴人稱有工作損失三萬六千元云云，即非實在。是被上訴人此部分
    之請求於六千三百五十二元範圍內為有理由，應予准許，逾此部分之請求，洵屬
    無據，應予駁回。
  (三)精神慰撫金部分：
    被上訴人雖稱其任職攝影記者，因本件車禍之發生，右手無名指進端指關節已強
    屈畸形，活動受限，乃無法彌補之缺陷，除造成工作上不便外，精神上所受無形
    之痛苦，難以言盡，故請求非財產上損害金額一百萬元。然查，據國軍松山醫院
    病歷摘要記錄，病情摘要之記載：「翁病患因右手受傷曾至本院求診於八十七年
    六月及七月共住院二次並接受手術治療及多次門診追蹤治療，經診斷為右手壓傷
    合併無名指及第五掌骨骨折，『目前』右手無名指關節僵硬，功能及活動受限，
    但未達到刑法第十條第四項第一款至第六款所示重大傷害情形。」，此有國軍松
    山醫院八十八年六月二日 (八八)濟行 (六)一七八三號函檢附之病歷摘要（見臺
    灣臺北地方法院八十八年度交易字第一五０號刑事卷第二十三、二十四頁），是
    被上訴人受傷後，手壓傷合併無名指及第五掌骨骨折，只是『目前』右手無名指
    關節僵硬，功能及活動受限，但未達到刑法第十條第四項第一款至第六款所示重
    大傷害情形。又非永久功能及活動受限，身心雖受有痛苦，但查，被上訴人為六
    十一年出生，正是年輕有為時期，恢復正常功能當不致太久，所受之痛苦亦當不
    致太久或太重，而上訴人係六十八年十二月四日出生，現正服兵役，並無工作能
    力，上訴人先稱此部分僅願賠償三萬元，嗣於本院八十九年八月一日言詞辯論時
    改稱願增加至五萬元；茲審酌雙方之身分、地位及其經濟狀況，認被上訴人請求
    一百萬元之精神慰撫金尚嫌過高，認以二十萬元為適當。
  (四)綜上，被上訴人因本件車禍，所受之損害賠償，醫療費用之請求以四萬一千七百
    二十三元為適當，工作損失得請求六千三百五十二元，精神慰撫金以二十萬元為
    適當，合計被上訴人可請求之金額為二十四萬八千零七十五元。
五、末查，肇事路段，係劃設有分向限制線，禁止車輛跨越，上訴人違規跨越分向限
    制線左轉，為肇事原因，而被上訴人係沿木柵路一段西向東行駛，尚未發現違規
    情形，有台北市政府交通局車輛行車事故鑑定案件覆議意見書附於台北地院八十
    八年交易字第一五○號卷可查（見該卷第二七、二八頁），是被上訴人並未發現
    違規情形，而上訴人於劃設有分向限制線，禁止車輛跨越之路段，違規跨越分向
    限制線左轉，為肇事原因，則本件車禍之發生，上訴人應負全部之責任；原審以
    被上訴人對於本件車禍之發生致其受傷，亦與有過失，而認被上訴人所應負之過
    失為全部責任之五分之一，是以對於賠償金額部分亦應分擔五分之一之責任，即
    上訴人只應就本件賠償金額負擔五分之四之責任即可，雖有不當，惟被上訴人稱
    ：本件車禍鑑定結果，均認定未發現伊有違規情形，原判決雖認伊應負五分之一
    之肇事責任，尚有未洽，但伊不再爭執等語。從而，被上訴人因本件車禍，所受
    之損害賠償，醫療費用之請求以四萬一千七百二十三元為適當，工作損失得請求
    六千三百五十二元，精神慰撫金以二十萬元為適當，合計請求金額為二十四萬八
    千零七十五元及法定遲延利息，為有理由，應予准許，逾此部分之請求，為無理
    由，應予駁回。原判決以上訴人過失責任比例五分之四計算，上訴人應賠償之金
    額應係十九萬八千四百六十元（248,075X4/5=198,460）。而判決上訴人應給付
    上開金額及法定遲延利息，並為假執行之宣告。上訴意旨就原判決上開准許部分
    指摘原判決不當，求予廢棄改判，為無理由，應駁回其上訴。至於原審判決被上
    訴人敗訴部分，被上訴人未聲明不服，已確定在案，不再論述，併此敘明。
六、據上論結，本件上訴為無理由，依民事訴訟法第四百四十九條第一項、第七十八
    條，判決如主文。
中      華      民      國    八十九    年      八      月    十五      日
                              民事第十六庭
                                  審判長法  官  王  聖  惠
                                        法  官  周  美  月
                                        法  官  蕭  忠  仁
右正本係照原本作成。
不得上訴。
中      華      民      國    八十九    年      八      月    十七      日
                                        書記官  陳  樂  觀


司法院資訊處製作；財團法人民間司法改革基金會備份。
